【裁判字號】    90,訴,343
【裁判日期】    900606
【裁判案由】    損害賠償
【裁判全文】
臺灣臺中地方法院民事判決  九十年度訴字第三四三號
    原      告  東泰產物保險股份有限公司
    法定代理人  乙○○
    訴訟代理人  甲○○
右當事人間請求損害賠償事件，本院判決如左：
    主      文
原告之訴及其假執行之聲請均駁回。
訴訟費用由原告負擔。
    事      實
甲、原告方面：
  一、聲明：求為判決(1)被告應連帶給付原告新台幣（下同）一百二十萬元，及自起
            訴狀繕本送達翌日起至清償日止，按週年利率百分之五計算之利息；(2)
            願供擔保請准宣告假執行。
  二、陳述：
    （一）原告公司汽車保險單第一五０二八八Ｇ三四七八七七號所承保訴外人陳有
          德所有之車牌號碼ＫＣＳ─二一六號機車，於民國（下同）八十八年十一
          月十一日八時二十分左右，由訴外人陳有德駕駛，在台中縣豐原市○○路
          八十三巷口，與被告丙○○駕駛之車牌號碼ＳＴ─一八一號自用大貨車擦
          撞，陳有德經送醫急救後不治死亡。
    （二）原告業已依與訴外人陳有德間之強制汽車責任保險契約賠付訴外人陳有德
          之受益人許香，死亡給付一百二十萬元，惟查，被告丙○○所駕駛之前開
          大貨車於肇事時，並未投保汽車強制責任保險，故依強制汽車責任保險契
          約第二十四條第一項及強制汽車責任保險法第三十一條第一項之規定，原
          告於賠付受益人後，得向被告丙○○求償。
    （三）被告丁○○為唐元工程行之負責人，亦為被告丙○○之僱用人，而本件被
          告丙○○係駕駛唐元工程行之車輛肇事，依民法第一百八十八條第一項之
          規定，被告丁○○亦應負連帶賠償之責任。
    （四）按強制汽車責任保險法第二十五條之立法理由係為保障受害人，求保險給
          付之迅速明確，特以定額給付之方式列舉給付項目，用以取代民法第一百
          九十二條至第一百九十五條之損害賠償範圍，故受害人僅須提出死亡證明
          ，足以證明死亡之事實，強制汽車責任法之保險人即須按定額給付一百二
          十萬元，受害人並不須證明其所受損害之確定數額，申言之，強制汽車責
          任保險關於人身死亡所受損害之部分其保障範圍已包含殯葬費、因法定扶
          養義務所生費用及精神上賠償，受害人不須詳細列所受之損害項目及數額
          ，強制汽車責任保險之保險人依法賠償其定額，此即「法定最低保險金額
          」，受害人除死亡且無繼承人時，並無民法第一百九十二條之情形外，受
          害人所受損害應大於法定最低保險金額，故強制汽車責任保險之保險人於
          賠付理賠金後，代位受害人就保險金之部分向加害人求償，並不須證明受
          害之損害，僅須證明受害人死亡且有民法第一百九十二條之情形即可。本
          件陳有德死亡時尚有父母，核其損害額已超過一百二十萬元，故原告自得
          向被告等求償。
  三、證據：提出台中縣警察局豐原分局道路交通事故證明書影本一件、強制汽車責
            任保險單條款一件、強制汽車保險理賠計算書影本一件、保險賠款電匯
            同意書影本一件、相驗屍體證明書影本一件、本院調解不成立證明書影
            本一件、戶籍謄本二件、理賠匯款電匯檢核影本一件、支付命令異議狀
            影本一張、繼承系統表影本一件、戶口名簿影本一件、營利事業登記抄
            本一件為證。
乙、被告方面：
  壹、被告丙○○方面：被告丙○○未於最後言詞辯論期日場，據其前到場聲明及陳
                      述如左：
    一、聲明：求為判決駁回原告之訴。
    二、陳述：
    （一）被告受僱於唐元工程行，被告丁○○係僱主，但被告並未撞到被害人陳有
          德，同意原告追加丁○○為被告。
    （二）對於原告業已理賠一百二十萬元給被害人家屬陳許香部分，無意見。
  貳、被告丁○○方面：
      被告丁○○未於言詞辯論期日到場，亦未提出任何書狀作何主張及陳述。
    理      由
一、本件被告二人經合法通知，均未於最後言詞辯論期日到庭，核無民事訴訟法第三
    百八十六條各款所列情形，爰依原告之聲請，由其一造辯論而為判決；再者，訴
    狀送達後原告不得追加他訴，但被告同意者不在此限，民事訴訟法第二百五十五
    條第一項第一款定有明文，本件原告以丙○○為被告起訴後，於訴訟繫屬中之九
    十年三月二十一日，具狀追加丁○○為被告，業據被告丙○○當庭表示同意等情
    ，有本院九十年三月二十一日言詞辯論筆錄在卷可稽，是原告之追加之訴，於法
    自無不合，應予准許，均核先敘明。
二、原告起訴主張：原告公司汽車保險單第一五０二八八Ｇ三四七八七七號所承保訴
    外人陳有德所有之車牌號碼ＫＣＳ─二一六號機車，於八十八年十一月十一日八
    時二十分左右，由訴外人陳有德駕駛，在台中縣豐原市○○路八十三巷口，與被
    告丙○○駕駛之車牌號碼ＳＴ─一八一號自用大貨車擦撞，陳有德經送醫急救後
    不治死亡。原告業已依與訴外人陳有德間之強制汽車責任保險契約賠付訴外人陳
    有德之受益人許香死亡給付一百二十萬元，惟查，被告丙○○所駕駛之前開大貨
    車於肇事時未投保汽車強制責任保險，故依強制汽車責任保險契約第二十四條第
    一項及強制汽車責任保險法第三十一條第一項之規定，原告於賠付受益人後得向
    被告丙○○求償。而被告丁○○為唐元工程行之負責人，亦為被告丙○○之僱用
    人，而本件被告丙○○係駕駛唐元工程行之車輛肇事，依民法第一百八十八條第
    一項之規定，被告丁○○亦應負連帶賠償之責任，爰訴請被告二人應連帶如數給
    付等語，被告丙○○則以伊未撞到訴外人陳有德等語，資為抗辯。
三、經查：原告所承保之車牌號碼ＫＣＳ─二一六號機車之強制汽車責任保險，其被
    保險人為訴外人陳有德，該車於八十八年十一月十一日在台中縣豐原市○○路八
    十三巷與被告丙○○所駕駛之車牌號碼ＳＴ─一八一號大貨車發生車禍，訴外人
    陳有德因車禍受有外傷性休克而致死亡，被告丙○○亦因而觸犯業務過失致人於
    死罪，經本院判處有期徒刑一年在案，因該車牌號碼ＳＴ─一八一號之大貨車並
    未投保責任險，訴外人陳有德之家屬陳許香及向原告請求理賠，原告並已理賠一
    百二十萬元給陳許香等情，業據原告提出台中縣警察局豐原分局道路交通事故證
    明書影本一件、強制汽車責任保險單條款一件、強制汽車保險理賠計算書影本一
    件、保險賠款電匯同意書影本一件、相驗屍體證明書影本一件、理賠匯款電匯檢
    核影本一件、繼承系統表影本一件、戶口名簿影本一件為證，為兩造所不爭執，
    自堪信為真實。
四、由前開事實可知，原告係承保由訴外人陳有德投保之強制汽車責任保險，所承保
    之範圍，係承保被保險人因發生車禍導致他人傷亡，對於受害人負有給付保險金
    之義務，此保險係責任保險並非傷害或人壽保險，換言之，其所保者，乃係被保
    險人對於第三人之賠償責任，被保險人之傷亡，並非責任保險承保之範圍，此觀
    之其所提之強制汽車責任保險單條款第三條之約定甚明。本件並非因原告所承保
    之車牌號碼ＫＣＳ─二一六號機車肇事致他人傷亡，而係陳有德因車禍死亡，業
    如前述，即本件並非原告與陳有德間約定之汽車交通事故，則在本件之情形，原
    告即顯非強制汽車責任保險法所指須負給付保險金責任之保險人，根本無依據前
    開保險契約給付保險金之問題，自更無給付後有無代位權，是原告提起本件請求
    ，於法顯屬無據。雖原告主張依據強制汽車責任保險法第二十八條規定，受益人
    即被害人陳有德之家屬得在保險金額之範圍內，直接向原告請求保險金，故原告
    給付保險金給陳許香，並無違法，自應有代位權云云，惟按強制汽車責任保險法
    第二十八條之規定，一般稱之為受益人之直接請求權，此條規定之立法理由係因
    在一般責任保險因有保險法第三章第四節之限制，受害人不得直接請求保險人給
    付，僅得向被保險人請求損害賠償，而於被保險人賠償後再向保險人請求給付保
    險金，形成輾轉請求之情形，對受害人不利，為排除此一限制，始明定受害人或
    受益人有直接請求權，然其本質即仍屬責任保險，是於事故發生後，受害人自應
    向加害人之保險公司請求理賠，而非向自己本身所投保之責任保險公司請求給付
    保險金，此乃責任保險與傷害或人壽保險本質上之不同使然，是依據前開強制汽
    車責任保險法第二十八條之規定，受益人固可直接向保險公司請求，惟其僅係排
    保險法之限制，而得向加害人所投保責任保險之保險公司請求，尚不得向自己本
    身所投保之責任保險公司請求給付保險金，原告此部分之見解，對法律之規定尚
    有誤解，自無可採。再者，本件因加害人所駕車牌號碼ＳＴ─一八一號之大貨車
    並未投保責任險，則受害人之母陳許香是否因此即無法請求依據強制汽車責任保
    險法之規定請求賠償，實則不然，此時依強制汽車責任保險法第三十八條第一項
    第二款之規定，得在本法規定之保險金額範圍內，向特別補償基金請求補償，並
    非無法請求補償，而由此一規定，益見前開第二十八條之規定，僅在排除保險法
    之限制，並非提供受害人可直接向自己本身所投保之責任保險公司請求給付保險
    金之依據，否則此條文即成具文。是本件既原告責任保險契約之被保險人陳有德
    肇事致他人傷亡，依約自無給付保險金之義務，其縱給付保險金給被保險人陳有
    德之母陳許香，亦不符強制汽車責任保險契約之約定，無取得代位權之問題（事
    實上強制汽車責任保險法第三十一條第一項規定之代位權，係指對被保險人或加
    害人以上之第三人，並非係保險人可對加害人本身求償之規定，此觀之條文之規
    定自明，惟本件既無取得代位權之問題，對此問題爰不予論述探討）。
五、綜上所述，依據原告前開主張之事實，本件並非其責任保險契約之被保險人陳有
    德肇事致他人傷亡，而其與陳有德間所成立者係強制汽車責任保險契約，屬責任
    保險，並非傷害保險或人壽保險，對於陳有德因他人之行為導致死亡之結果，自
    不負任何給付保險金之責任，是其既無給付保險金之責，則其不論是否業已給付
    陳有德之母陳許香一百二十萬元，均無法取得強制汽車責任保險法第三十一條第
    一項規定之代位權，從而，其本於強制汽車責任保險法第三十一條第一項之規定
    ，訴請被告應連帶給付其一百二十萬元及自起訴狀繕本送達翌日起至清償日止，
    按週年利率百分之五計算之利息，於法不合，為無理由，應駁回其訴；又原告之
    訴既經駁回，其假執行之聲請亦失所附麗，應併予駁回。
六、本件事證已明，原告其餘之主張及陳述，核均與本判決之基礎無影響，爰不以一
    一論述，併予敘明。
七、據上論結，本件原告之訴為無理由，依民事訴訟法第三百八十五條第一項前段、
    第七十八條，判決如主文。
中      華      民      國     九十     年      六      月      六      日
~B臺灣臺中地方法院民事第四庭
~B    法  官  李國增
右為正本，係照原本作成。
如不服本判決，應於判決送達後二十日內，向本院提出上訴狀。
中      華      民      國     九十     年      六      月      六      日
~B法院書記官  吳偉豪


司法院資訊處製作；財團法人民間司法改革基金會備份。
